【裁判字號】    98,訴,1749
【裁判日期】    990226
【裁判案由】    違反毒品危害防制條例
【裁判全文】
臺灣彰化地方法院刑事判決              98年度訴字第1749號
公  訴  人  臺灣彰化地方法院檢察署檢察官
被      告  甲○○
指定辯護人  黃鈴律師
上列被告因違反毒品危害防制條例案件，經檢察官提起公訴（98
年度偵字第8211、8245號），本院判決如下：
    主  文
甲○○共同販賣第三級毒品，處有期徒刑壹年拾月，緩刑伍年，
緩刑期內付保護管束，並向指定之公益團體、地方自治團體或社
區提供捌拾小時之義務勞務。未扣案之販賣第三級毒品所得新臺
幣伍佰元與乙○○連帶沒收，如全部或一部不能沒收時，以渠等
之財產連帶抵償之。
    犯罪事實
一、甲○○（綽號「康仔」）明知愷他命（Ketamine，俗稱K 他
    命，電話中暗語稱為「舒服的」）屬毒品危害防制條例第2
    條第2 項所列管之第三級毒品，非經許可，不得販賣，竟因
    染有毒癮，而貪圖為乙○○（業經本院判決）交付毒品予購
    毒者可獲得無償施用愷他命之利益，乃共同與乙○○基於意
    圖營利而販賣第三級毒品愷他命之犯意聯絡，利用乙○○持
    用之門號0000000000號行動電話，供欲購毒者撥打聯繫販毒
    事宜。於民國98年8 月30日下午某時，丙○○在彰化縣花壇
    國小旁之統一便利超商內當面交付乙○○新臺幣（下同）
    500 元作為購買愷他命之資費後，復於同日下午8 時39分許
    及10時56分許，由丙○○持用門號0000000000號行動電話撥
    打乙○○之上開行動電話聯繫後，乙○○彼時因流連在彰化
    縣花壇鄉某處之「星光網咖店」，乃指示與之同在網咖店之
    甲○○，攜帶上開門號0000000000號行動電話及該包愷他命
    前往丙○○位在彰化縣花壇鄉○○路○ 段197 號住處交付。
    嗣因監聽上開0000000000號行動電話而查知上情，並為警持
    本院核發之搜索票先於98年9 月15日上午5 時30分許，在彰
    化縣花壇鄉○○村○○路60巷13弄9 號查獲同案被告乙○○
    ，並扣得乙○○持用之門號0000000000號行動電話機1 具（
    含SIM 卡1 枚，申設人為賴奎宏）；且甲○○於到案後，就
    本案全部犯行於偵查及審判中均自白犯罪。
二、案經彰化縣警察局彰化分局報請臺灣彰化地方法院檢察署檢
    察官偵查起訴。
    理  由
壹、證據能力部分：
一、按有事實足認被告或犯罪嫌疑人有最輕本刑為3 年以上有期
    徒刑之罪嫌，並危害國家安全或社會秩序情節重大，而有相
    當理由可信其通訊內容與本案有關，且不能或難以其他方法
    蒐集或調查證據者，得發通訊監察書。前項通訊監察書，偵
    查中由檢察官依司法警察機關聲請或依職權以書面記載第11
    條之事項，並敘明理由、檢附相關文件，聲請該管法院核發
    。又除法律另有規定外，實施刑事訴訟程序之公務員因違背
    法定程序取得之證據，其有無證據能力之認定，應審酌人權
    保障及公共利益之均衡維護，通訊保障及監察法第5 條第1
    項第1 款、第2 項及刑事訴訟法第158 條之4 分別定有明文
    。查下列經本院所引用有關共犯乙○○持用之門號00000000
    00號行動電話之監聽錄音，業經本院核准在案，有詳載案由
    、監察電話、對象、時間及譯文等之本院98年度聲監字第
    406 號、98年度聲監續字第320 號通訊監察書、通聯紀錄及
    通話譯文紀錄等附卷可參，係依法所為之監聽；況審酌電話
    監聽侵害被告權益之種類及輕重、對於被告訴訟上防禦不利
    益之程度、犯罪所生之危害或實害等情形，兼顧人權保障及
    公共利益之均衡維護，亦認本件此部分電話監聽合於比例原
    則，是認應具有證據能力。又按通訊監察錄音之譯文，僅屬
    依據監聽錄音結果予以翻譯之文字，固具文書證據之外觀，
    惟實際上仍應認監聽所得之錄音帶或光碟，始屬調查犯罪所
    得之證物；刑事訴訟法第165 條之1 第2 項所稱之證物，如
    其蒐證程式合法，並經合法調查，自具證據能力。因此檢察
    官如提出通訊監察錄音之譯文為其證據方法，實乃以其監聽
    所得之錄音帶或光碟，為調查犯罪所得之證物，法院本應依
    刑事訴訟法第165 條之1 所列之方法調查，以判斷該錄音帶
    或光碟是否與通訊監察錄音之譯文相符。而監聽錄音製作之
    譯文，雖通常為偵查犯罪機關單方面製作，然若被告或訴訟
    關係人對其真實性並無爭執，經法院於審判期日提示譯文供
    當事人辨認、表示意見並為辯論者，程式自屬適法（最高法
    院95年度臺上字第295 號、94年度臺上字第4665號判決意旨
    參照）。查本案卷內之上開門號0000000000號行動電話監聽
    ，取證程序未見違法情事，已如前述；而警方依監聽錄音所
    製作之監聽譯文，經本院提示予公訴人、被告及其指定辯護
    人後，迄言詞辯論終結前均無異議，且同意採為證據，依上
    開說明，本案卷內通訊監察譯文均具證據能力。
二、再按當事人、代理人或辯護人於法院調查證據時，知有第
    159 條第1 項不得為證據之情形，而未於言詞辯論終結前聲
    明異議者，視為有前項之同意，刑事訴訟法第159 條之5 第
    2 項定有明文，乃係基於證據資料愈豐富，愈有助於真實發
    現之理念，酌採當事人進行主義之證據處分權原則，並強化
    言詞辯論主義，透過當事人等到庭所為之法庭活動，在使訴
    訟程序順暢進行之要求下，承認傳聞證據於一定條件內，得
    具證據適格。此種「擬制同意」，因與同條第一項之明示同
    意有別，實務上常見當事人等係以「無異議」或「沒有意見
    」表示之，斯時倘該證據資料之性質，已經辯護人閱卷而知
    悉，或自起訴書、原審判決書之記載而了解，或偵、審中經
    檢察官、審判長、受命法官、受託法官告知，或被告逕為認
    罪答辯或有類似之作為、情況，即可認該相關人員於調查證
    據之時，知情而合於擬制同意之要件（最高法院96年度臺上
    字第4174號判決意旨參見）。經查，公訴人、被告甲○○及
    其指定辯護人於本院準備程序及審判期日中均未對本院下述
    所引用之其餘證據表示意見，且迄至言詞辯論終結前亦未聲
    明異議，本院審酌上開證據資料製作時之情況，尚無違法不
    當及證明力明顯過低之瑕疵，亦認為以之作為證據應屬適當
    ，揆諸前開規定，認後述所引用證據之證據能力均無疑義。
三、又本件於98年9 月15日為警持本院所核發之搜索票，前往共
    犯乙○○位在彰化縣花壇鄉○○村○○路60巷13弄9 號住處
    執行搜索勤務，扣得門號0000000000號行動電話1 具（含
    SIM 卡1 枚），非屬供述證據而無傳聞法則之適用，且本件
    扣案之上開物品，係依法定程序合法所扣得，且亦與本案具
    有關聯性，當有證據能力，併予敘明。
貳、認定犯罪事實所憑之證據及理由
一、上揭販賣第三級毒品愷他命之犯行，業據被告甲○○於警、
    偵訊（見98年9 月15日警、偵訊筆錄）及本院審理時均坦承
    不諱，核與證人即購毒者丙○○於警、偵訊時證述之情節相
    符，又證人即共犯乙○○亦證稱被告甲○○亦有施用愷他命
    ，是以理應得知交付予購毒者丙○○之物品為第三級毒品愷
    他命乙情，此外，復有共犯乙○○持用之門號0000000000號
    行動電話通訊監察譯文附卷可參，並有上開門號0000000000
     號 行動電話1 具（含SIM 卡1 枚）扣案可資佐證，足認被
    告甲○○之自白核與事實相符，堪可採為論罪科刑之依據。
    至證人丙○○雖於98年9 月15日警、偵訊中證述購買愷他命
    之價格為500 元等語，復於98年10月8 日警詢時改稱價格為
    600 元等語（見本院卷第153 至156 頁），前後所述歧異，
    惟其於本院審理時證稱：「當日下午伊已經先當面交付500
    元之價金予乙○○欲購買愷他命，稍晚與乙○○電話聯繫時
    ，乙○○始告知僅剩下400 元數量之愷他命，後來就由甲○○持愷他命前往伊住處交付。翌日乙○○本來欲還伊100 元
    差價，但隨即又以沒錢吃飯為由向伊索討該100 元」等語（
    見本院99年2 月11日審判筆錄），又證人乙○○前於警詢時
    經提示其與證人丙○○對話之通訊監察譯文時亦證稱購毒代
    價為500 元等語（見98年度偵字第8211號卷第24頁），顯見
    共犯乙○○之真意係欲以500 元之代價販賣愷他命予證人丙○○甚明。
二、又查近年來毒品之濫用，危害國民健康與社會治安日益嚴重
    ，治安機關對於販賣或施用毒品之犯罪行為，無不嚴加查緝
    ，各傳播媒體對於政府大力掃毒之決心亦再三報導，已使毒
    品不易取得且物稀價昂，苟被告於買賣過程中無利可圖，縱
    屬至愚，亦無甘冒被取締移送法辦判處重刑之危險而平白從
    事愷他命買賣之理，是其販入之價格必較其出售之價格為低
    ，而有從中賺取買賣價差或量差牟利之意圖及事實，應屬合
    理之認定。又販賣毒品愷他命係違法行為，非可公然為之，
    而該等毒品亦無公定價格，係可任意分裝增減分量，且每次
    買賣之價格、數量，亦隨時依雙方關係之深淺、資力、需求
    量、對行情之認知、來源是否充裕、查緝是否嚴緊、購買者
    被查獲時供述購買對象之可能風險之評估等因素，而異其標
    準，機動調整，非可一概而論。況販賣毒品之所謂販賣行為
    ，係行為人基於營利之目的，而販入或賣出毒品而言。販賣
    毒品者，其主觀上須有營利之意圖，且客觀上有販賣（即販
    入或賣出）之行為，即足構成，至於實際上是否已經獲利，
    則非所問（最高法院93年度臺上字第1651號判決要旨參照）
    。查被告甲○○係貪圖為共犯乙○○交付毒品而無償獲取愷
    他命供己施用，而共犯乙○○亦供稱係販賣毒品係為賺取資
    金供其繼續購毒解癮等情（分別見本院98年10月9 日訊問筆
    錄、99年2 月11日審判筆錄），則被告甲○○與共犯乙○○
    共同販賣第三級毒品愷他命予購毒者丙○○，確有營利之意
    圖，至為明確。
三、綜上所述，本案事證明確，被告甲○○與共犯乙○○共同販
    賣第三級毒品愷他命之犯行，洵堪認定，應予依法論科。
參、論罪科刑：
一、查毒品危害防制條例第4 條、第17條業經總統於98年5 月20
    日公布修正（本次公布僅修正部分條文，非屬毒品危害防制
    條例「全部條文」之公布修正），依中央法規標準法第13條
    規定，自公布日起算至第3 日起發生效力，故應於98年5 月
    22日生效施行【按法規之制定與法規之修正，如有特定生效
    日之必要者，依中央法規標準法第14條或第20條第2 項準用
    第14條之規定，應分別特定其施行日期。法規制定或前次修
    正基於特殊因素所特定之施行日期，並不適用於日後修正或
    再次修正之條文。又法律之制定或修正，若未明定施行日期
    者，中央法規標準法雖未規定應自何時生效，然法律既經制
    定或修正並經總統公布，自應依一般原則，自公布日起算至
    第三日發生效力。至於92年7 月9 日修正公布之毒品危害防
    制條例第36條規定：「本條例自公布後六個月施行。」其立
    法理由係謂：「(一)依修正草案第二條第三項規定，法務部需
    會同衛生署成立審議委員會每三個月定期檢討調整毒品之分
    級及品項，而本次新增第四級毒品，有需要在新法施行前先
    經該審議會檢討後再調整公布，爰預留六個月緩衝期，以利
    處理。(二)依本條例新修正之規定，有必要再訂定相關子法及
    修正相關法規，以配合本條例之施行，故亦有需要預留適當
    緩衝期，以利訂頒相關子法及相關法規之配合修正。」故該
    條規定，顯係因應該次修正之需，始預留適當之緩衝期。與
    本次之修正並未定有施行日期之特別規定，且亦未明示係基
    於何特殊因素而修正，自並不能適用92年7 月9 日修正公布
    之毒品危害防制條例第36條自公布後6 個月施行之規定】。
    故本修正增訂條文，應自98年5 月22日起發生效力（司法院
    98 年6月29日院臺廳刑一字第0980014643號函參照）。本案
    被告之犯罪時間既均於98年5 月22日之後，自應適用現行毒
    品危害防制條例之相關規定，合先敘明。
二、次查愷他命（Ketamine，係管制藥品管理條例第3 條所稱之
    第三級管制藥品，且因未經行政院衛生署公告禁止使用，僅
    屬管制藥品，尚非屬藥事法所規定之禁藥）依其成癮性、濫
    用性及社會危害性之程度，經行政院公告為毒品危害防制條
    例第2 條第2 項第3 款所列管之第三級毒品，是核被告甲○○所為，係犯毒品危害防制條例第4 條第3 項之販賣第三級
    毒品罪，其就上開犯行與同案被告乙○○間，互有犯意聯絡
    及行為分擔，均為共同正犯。再現行毒品危害防制條例就持
    有第三級毒品，僅就持有純質淨重20公克以上，始有刑事處
    罰（同條例第11條第3 項規定參照），而本件尚乏證據證明
    被告販賣第三級毒品前持有該毒品已達純質淨重20公克以上
    ，自不為罪，併此敘明。
三、又被告甲○○對於本案之犯行，迭於警、偵訊及本院審判時
    均自白犯罪，有被告之警詢筆錄、檢察官訊問筆錄及本院準
    備程序筆錄、審判筆錄等在卷可憑，應依現行毒品危害防制
    條例第17條第2 項之規定，減輕其刑。
四、再按刑法第59條所規定之酌量減輕其刑，係裁判上之減輕，
    必以犯罪之情狀可憫恕，認為宣告法定最低度之刑猶嫌過重
    者，始有其適用；如別有法定減輕之事由者，應優先適用法
    定減輕事由減輕其刑後，猶嫌過重時，始得為之（最高法院
    88年度臺非字第265 號裁判意旨參照）。而被告甲○○本案
    犯行僅係為共同被告乙○○交付第三級毒品愷他命1 次，價
    值500 元，其無視國家對於杜絕毒品危害之禁令，行為固屬
    不當，應予非難，然其於本案犯罪時年輕識淺，思慮欠詳，
    本身又有輕度智能障礙，有財團法人彰化基督教紀念醫院診
    斷證明書、身心障礙手冊各1 份在卷可參，其亦陷於毒癮，
    為貪圖共犯乙○○無償提供毒品供其施用，始為共犯交付毒
    品而販賣之，考量其犯罪情節尚非至惡，此種犯罪情狀，雖
    依毒品危害防制條例第17條第2 項之規減輕其刑，然縱科以
    減輕後之法定最輕本刑，猶嫌稍重，而難認符合罪刑相當原
    則及比例原則，在客觀上實足以引起一般人之同情，是依刑
    法第59條所定再予酌量減輕其刑，並遞減之。
五、至指定辯護人雖以被告甲○○患有輕度智能障礙，其於犯罪
    行為時，乃屬於精神狀態不穩定之情形，有精神障礙與心智
    缺陷，致辨識其行違法或依其辨識行為之能力顯有減低之情
    形等語，經本院向財團法人彰化基督教醫院調得被告甲○○
    之病歷資料後，再送財團法人彰化基督教醫院鑑定之結果，
    認：「個案於鑑定時意識清醒，應能面對後續之司程序。鑑
    定時除智能較低落外，並無特定之精神病態。依臨床醫理推
    估，個案於被訴犯行之精神狀態與鑑定時類似，輕度智能不
    足患者在對外界事務之判斷能力上，大約與國小五、六年級
    學生類似，其能力較常人為低，但對基本對錯仍應有判斷能
    力」等語，此有上開醫院99年2 月4 日97彰基精鑑字第0981
    10004 號精神鑑定報告書等件附卷（見本院卷第232 至236
    頁）可參。綜觀上情，本院認被告甲○○於犯行時的精神狀
    態，尚無因精神障礙或其他心智缺陷，致不能辨識其行為違
    法或欠缺依其辨識而行為之能力，或上述能力顯著降低的情
    形，應無刑法第19條第1 、2 項得減輕其刑規定之適用，併
    予敘明。
六、爰審酌被告明知愷他命係屬戕害人身心之毒品，為貪圖不法
    利益，竟販賣予他人施用，危害社會治安及國民健康，助長
    施用毒品歪風，且販賣毒品為政府戮力查緝之罪，足以使施
    用者導致精神、性格異常，造成生命危險之生理成癮性及心
    理依賴性，惟念被告販賣愷他命之所得非多，數量亦僅1 次
    ，且犯後坦承大部分犯行，尚見悔意，及衡量其犯罪時年僅
    19歲，思慮欠周，未能審慎選擇正當供作賺取所需，暨其智
    識程度、生活狀況等一切情狀，量處如主文所示之刑，以資
    懲儆。又被告甲○○前未曾因故意犯罪受有期徒刑以上刑之
    宣告，有臺灣高等法院被告前案紀錄表1 份在卷可按，因一
    時失慮，偶罹刑典，犯後坦承行，經此偵審教訓，當知警惕
    而無再犯之虞，又參照上開鑑定報告所述，被告甲○○容易
    受他人及外界影響一情，而入監服刑恐使其再度暴露於眾多
    犯罪者中，本院衡量上情，因認主文所宣告之刑以暫不執行
    為適當，併予宣告緩刑5 年，以啟自新。又斟酌被告於本案
    之犯罪情節，認有命其提供義務勞務，藉由服務社群以培養
    正確之法治觀念之重要性，爰依刑法第74條第2 項第5 款之
    規定，命被告向指定之政府機關、政府機構、行政法人、社
    區或其他符合公益目的之機構或團體，提供80小時之義務勞
    務，暨依刑法第93條第1 項第2 款規定，諭知緩刑期內付保
    護管束。
七、末按販賣毒品所得之對價，不問其中何部分屬於成本，何部
    分屬於犯罪所得之財物，應均予沒收（最高法院65年度第5
    次刑庭庭推總會議決議(一)意旨參照）。按犯第4 條之罪者，
    其供犯罪所用或因犯罪所得之財物，均沒收之，如全部或一
    部不能沒收時，追徵其價額或以其財產抵償之，毒品危害防
    制條例第19條第1 項定有明文。又該條係採義務沒收主義。
    且金錢為代替物，重在兌換價值，而不在原物，自難拘泥於
    沒收原物之理論，認沒收販賣毒品所得之金錢，以當場查獲
    扣押者為限，苟能證明其為販賣毒品所得之金錢，均應予以
    沒收（最高法院92年度臺上字第5227號判決參照）。是販賣
    毒品所得之金錢，無論已否扣案，如仍屬存在，即應依法沒
    收，然所稱因犯罪所得之物，自以實際所得者為限，苟無所
    得或尚未取得者，自無從為沒收追繳之諭知（最高法院89年
    度臺上字第3434號判決要旨參照）。但共同正犯之犯罪所得
    為新臺幣時，因係合併計算，且於全部或一部不能沒收時，
    以其財產抵償之，為避免執行時發生重複沒收、抵償之情形
    ，故各共同正犯之間係採連帶沒收主義，於裁判時僅諭知連
    帶沒收，不得就全體共同正犯之總所得對各該共同正犯分別
    重複諭知沒收；此與罰金刑應分別諭知、分別執行者不同（
    最高法院96年度臺上字第3450號、95年度臺上字第925 號、
    94年度臺上字第7421號判決要旨參照）。
    （一）查被告甲○○與共犯乙○○共同販賣第三級毒品愷他
          命予丙○○，已獲取價金500 元，雖未經扣案，惟無
          法證明已經滅失，且屬被告甲○○及共犯乙○○犯毒
          品危害防制條例第4 條之罪所得之財物，仍應依毒品
          危害防制條例第19條第1 項規定諭知沒收，如全部或
          一部不能沒收時，以渠等財產連帶抵償之。
    （二）另共犯乙○○供其聯絡販賣愷他命所使用之門號0000
          000000號行動電話，非以其名義申設，有卷附之使用
          人申設資料在卷可稽，亦據共犯乙○○陳明在卷；扣
          案被告甲○○所持用之門號0000000000號行動電話依
          卷存證據尚不足證明與本次販賣第三級毒品之犯行有
          關，均不併予宣告沒收，附此敘明。
據上論斷，應依刑事訴訟法第299 條第1 項前段，毒品危害防制
條例第4 條第3 項、第17條第2 項、第19條第1 項，刑法第11條
、第28條、第59條、第74條第1 項第1 款、第2 項第5 款、第93
條第1 項第2 款，判決如主文。
本案經檢察官趙冠瑋到庭執行職務。
中    華    民    國    99    年    2     月    26    日
                  刑事第七庭      審判長法官  葉明松
                                  法      官  黃玉齡
                                  法      官  胡宜如
以上正本證明與原本無異。
如不服本判決應於收受判決後10日內向本院提出上訴書狀，並應
敘述具體理由。其未敘述上訴理由者，應於上訴期間屆滿後20日
內向本院補提理由書（均須按他造當事人之人數附繕本）「切勿
逕送上級法院」。
中    華    民    國    99    年    2     月    26    日
                                  書  記  官  林淑文
附錄本案論罪科刑法條：
毒品危害防制條例第4 條
製造、運輸、販賣第一級毒品者，處死刑或無期徒刑；處無期徒
刑者，得併科新臺幣2 千萬元以下罰金。
製造、運輸、販賣第二級毒品者，處無期徒刑或7 年以上有期徒
刑，得併科新臺幣1 千萬元以下罰金。
製造、運輸、販賣第三級毒品者，處5 年以上有期徒刑，得併科
新臺幣7 百萬元以下罰金。
製造、運輸、販賣第四級毒品者，處3 年以上10年以下有期徒刑
，得併科新臺幣3 百萬元以下罰金。
製造、運輸、販賣專供製造或施用毒品之器具者，處1 年以上7
年以下有期徒刑，得併科新臺幣1 百萬元以下罰金。
前五項之未遂犯罰之。

司法院資訊處製作；財團法人民間司法改革基金會備份。
